【裁判字號】    89,上易,36
【裁判日期】    890425
【裁判案由】    確認所有權存在
【裁判全文】
臺灣高等法院臺中分院民事判決  八十九年度上易字第三十六號
      上  訴  人  甲  ○
      訴訟代理人  丁○○
      被上訴  人  乙○○
      訴訟代理人  丙○○
右當事人間請求確認所有權存在事件，上訴人對於中華民國八十八年十二月十六日臺
灣彰化地方法院八十八年度訴字第九○一號第一審判決提起上訴，本院判決如左：
      主      文
上訴駁回。
第二審訴訟費用由上訴人負擔。
      事      實
甲、上訴人方面：
一、聲明：求為判決：
  (一)原判決廢棄。
  (二)請求判令被（上訴人漏寫此字，見本院卷第十六頁）上訴人將彰化縣大村鄉○○
    段五七二—二號土地應有部分三分之一移轉登記予上訴人。
  (三)上訴費用由被上訴人負擔。
二、陳述：除引用原判決之記載外，補稱：
  (一)兩造及訴外人吳塗龍為親兄弟，兩造之母於民國三十六年間，出資價購坐落彰化
    縣大村鄉○○段五七二號土地應有部分八分之一（嗣該土地因分割增加同段五七
    二之一、五七二之二號土地後，再辦理共有物分割，上訴人分得五七二之二號土
    地），因當時上訴人年僅十歲，被上訴人身為長子，所以母親推由大哥即被上訴
    人出名登記。系爭土地仍各自按三分之一管領使用。
  (二)兩造之母親於民國四十五年七月二十二日死亡，仍由被上訴人繼為戶長，民國五
    十六年分家產，上訴人分得系爭土地三分之一，並於民國七十年左右於土地上蓋
    現今之磚造房屋。
  (三)被上訴人為長子，全家所有財產均以長子名義登記，民國五十六年分家產時，土
    地所有權均未辦理三分之一所有權移轉登記，迨至民國六十二年時被上訴人始將
    部分土地，各分別移轉應有部分三分之一給上訴人及另一位兄弟吳塗龍（詳見舊
    土地登記簿），惟系爭土地並未辦理移轉。
  (四)綜右所述，請求判令被上訴人移轉系爭土地應有部分三分之一給上訴人。
三、證據：引用原審立證方法。
乙、被上訴人方面：
一、聲明：求為判決：如主文所示。
二、陳述：除引用原判決之記載外，補稱：
  (一)查上訴人於原審稱系爭土地由兩造之母親所購買，並指有姊妹多人及證人賴永墩
    可資作證云云。惟查，上訴人所稱顯與事實不符。蓋證人賴永墩於原審審理時，
    曾出庭證稱：系爭土地係被告（即被上訴人）所購，因原告（即上訴人）向伊說
    其要拆除房屋，將土地還給被告，要伊為其作證，叫伊蓋章，伊不識字，不知證
    明書內容等語（參原審判決書理由二所載），顯見上訴人於原審所提出之證明書
    所載內容顯與事實不符，且由證人賴永墩之證詞亦足可證明系爭土地確為被上訴
    人所有，上訴人之訴及上訴無理由，至為明灼。
  (二)又查，被上訴人係於民國十一年九月一日出生，而系爭土地乃係於三十六年九月
    九日所購買，是時被上訴人已年滿二十五歲，且被上訴人自十餘歲即出外工作，
    擔任長工，則被上訴人當有相當資力可為購買系爭土地，反觀上訴人及兩造之母
    於是時並無任何謀生能力，則其如何有資力購買系爭土地？益證系爭土地確為被
    上訴人所購買，而為被上訴人所有。
  (三)再查，系爭之彰化縣大村鄉○○段五七二之二地號土地乃係於八十五年四月二十
    三日自同上段之五七二地號土地分割出五七二之一、五七二之二地號土地後，由
    被上訴人取得該五七二之二地號土地，倘上訴人所稱系爭土地為兩造之母所購，
    上訴人擁有三分之一之權利範圍，則為何上訴人自三十六年迄起訴前，從未請求
    移轉登記抑或請求分割共有物？足見上訴人於原審所稱，實係為保有其於系爭土
    地上之不當使用權，而臨訟虛構甚明。
  (四)末查，倘上訴人所稱：系爭土地為兩造及訴外人吳塗龍所共有，而各自按三分之
    一管領使用云云為真實，則為何訴外人吳塗龍從未向被上訴人請求辦理所有權移
    轉登記？蓋倘系爭土地為兩造及訴外人吳塗龍所共有，則吳塗龍自亦擁有三分之
    一所有權，依常理其亦應向被上訴人請求移轉登記三分之一應有部分，惟查自購
    得系爭土地迄今已逾半個世紀，訴外人吳塗龍不僅未曾提出移轉登記之請求，亦
    未曾於系爭土地上有任何管領使用之情事，觀此種種更足以證明上訴人所稱顯與
    事實不符。
  (五)退萬步言，縱上訴人所稱確為真實，然上訴人之移轉登記請求權亦已罹於消滅時
    效。
    按共有人就其應有部分登記為他共有人所有後，而仍保留應有部分返還請求權者
    ，自為民法第一百二十五條所謂請求權之一種，應依該條規定因十五年不行使而
    消滅，最高法院著有四十年台上字第七七九號判例可稽。查本件退萬步言，縱上
    訴人所稱系爭土地為兩造及訴外人吳塗龍所共有，僅係登記於被上訴人名下，而
    各自按三分之一管領使用為真實，然按上開見解可知，上訴人之移轉登記請求權
    仍有民法第一百二十五條規定十五年消滅時效之適用，惟查自民國五十六年分家
    產迄今已逾三十餘年，則上訴人縱有移轉登記請求權存在，亦應已因十五年不行
    使而消滅，則上訴人之訴及上訴，顯無理由。
三、證據：除引用原審立證方法外，補提：身份證影本一份、戶籍謄本影本一份及舊
    式土地登記簿謄本影本一份。
      理      由
一、上訴人在第一審起訴之聲明為：「求為判決確認原告就現登記為被告所有坐落彰
    化縣大村鄉○○段五七二之二號土地應有部分三分之一所有權存在。」，於上訴
    則聲明：「請求判令被上訴人將彰化縣大村鄉○○段五七二之二號土地應有部分
    三分之一移轉登記予上訴人。」，核屬民事訴訟法第二百五十五條第一項第三款
    擴張應受判決事項之聲明，依法應予准許，合先敘明。
二、本件上訴人起訴主張：兩造及訴外人吳塗龍為親兄弟，兩造之母於民國三十六年
    間出資價購坐落彰化縣大村鄉○○段五七二號土地應有部分八分之一，嗣該土地
    因分割增加同段五七二之一、五七二之二號土地後，再辦理共有物分割，其分得
    五七二之二號土地（下稱系爭土地）。因當時同財共居，推由大哥即被上訴人出
    名登記，該土地仍各自按三分之一管領使用。兩造之母於四十五年七月二十二日
    死亡，五十六年分家產時由上訴人分得系爭土地應有部分三分之一，因被上訴人
    否認，求為判決命被上訴人應將系爭土地應有部分三分之一移轉登記為上訴人所
    有。
三、被上訴人則抗辯：系爭土地為被上訴人所購，非兩造之母所購，上訴人所稱種種
    ，係臨訟空言。縱上訴人所稱確為真實，然上訴人之移轉登記請求權亦已罹於消
    滅時效等語。
四、按民事訴訟法第二百七十七條規定：「當事人主張有利於己之事實者，就其事實
    有舉證之責任。但法律別有規定，或依其情形顯失公平者，不在此限。」本件上
    訴人主張兩造之母親於三十六年間出資購買系爭地段第五七二地號土地應有部分
    八分之一，因當時同財共居，推由被上訴人出名登記之事實，上訴人雖指稱有姊
    妹多人及證人賴永墩可以證明其所主張之事實。惟其並未明確舉證其姊妹之中有
    何人得以出庭作證。而證人賴永墩於原審證稱：（問：系爭土地何人買的？）「
    是乙○○買的。」（問：為何出具這張土地為三兄弟曾經共有證明書？）「我不
    認識字，是甲○跟我說他要把房子拆了，把土地還給乙○○，叫我替他作證，他
    叫我蓋章，我就蓋章，我並不知證明書的內容我不認識字。」（見原審卷第四十
    一頁筆錄）。由此可知，上訴人雖於原審提出載有「茲證明彰化縣大村鄉○○段
    五七二號土地，面積：一一八二‧七五平方公尺未分割前，其中持分八分之一為
    乙○○、賴塗龍、甲○三親兄弟所平均共有，唯因乙○○為大哥，登記為其所有
    。當年收繳地價稅，均由證明人向三兄弟平均收繳」等文字之賴永墩所具名之證
    明書為證，惟賴永墩卻證稱該證明書之出具非其真意，系爭土地為被上訴人所買
    。上訴人又不能提出其他有利之證據以證明其所主張之前開事實，是上訴人所主
    張之事實，要非可採。原審為上訴人敗訴之判決，並無不當，上訴人仍執前詞，
    求為廢棄改判，並無理由，應予駁回。
五、本件事證已明，兩造其餘攻防方法，不影響判決結果，不逐一論述。
六、據上論結，本件上訴為無理由，依民事訴訟法第四百四十九條第一項、第七十八
    條判決如主文。
中      華      民      國    八十九    年      四      月    二十五    日
~B1民事第一庭審判長法  官  楚汝聰
~B2                法  官  鄭金龍
~B3                法  官  陳憲智
右為正本係照原本作成。
不得上訴。
~B                書記官  鄧智惠
中      華      民      國    八十九    年      四      月    二十七    日
                                                                        Ｑ


司法院資訊處製作；財團法人民間司法改革基金會備份。
